【裁判字號】    98,上訴,4378
【裁判日期】    990203
【裁判案由】    妨害國幣懲治條例
【裁判全文】
臺灣高等法院刑事判決                98年度上訴字第4378號
上  訴  人
即  被  告  甲○○
選任辯護人  郭學廉律師
上列上訴人因妨害國幣懲治條例案件，不服臺灣板橋地方法院98
年度訴緝字第200號，中華民國98年9月24日第一審判決（起訴案
號：臺灣板橋地方法院檢察署92年度偵字第8015號，及併案案號
：臺灣板橋地方法院檢察署98年度偵緝字第1875號）提起上訴，
本院判決如下：
    主  文
原判決撤銷。
甲○○共同連續意圖供行使之用，而偽造幣券，累犯，處有期徒
刑伍年貳月。扣案如附表一所示之物均沒收。
    事  實
一、甲○○前於民國89年間因偽造文書案件，經臺灣板橋地方法
    院以89年度訴字第1412號判決判處有期徒刑2 月確定，於90
    年6月8日易科罰金執行完畢。緣吳漢棠（經同一法院以92年
    度訴字第1731號判決判處有期徒刑5年6月確定，已歿）於91
    年10月後某日，在其位於臺北縣鶯歌鎮○○路149號9樓之1
    租屋處，以其所購存有新臺幣1,000元、500元紙鈔圖版內容
    之電腦軟體程式彩色列印輸出，再以針筆繪製仿紙張螢光纖
    維絲、以橡皮浮水章按捺正面浮水印及背面圖案「1000」、
    「500」面額數字，復貼上有印有「1000」、「500」細字之
    防偽金屬條碼後裁剪而偽造1,000元、500元紙鈔，吳漢棠認
    偽造紙鈔之防偽金屬線條碼黏貼方式不佳，乃於92年1月間
    ，至甲○○位於臺北縣土城市○○路○段11弄12號3樓租屋處
    ，交付其所偽造之紙鈔予甲○○，要求甲○○為其重新黏貼
    ，甲○○基於幫助吳漢棠意圖供行使之用而偽造幣券之概括
    犯意，在其前開租屋處，重新黏貼偽造紙鈔之防偽金屬線條
    碼數張後，將紙鈔交予吳漢棠。吳漢棠復於同年4月8日、9
    日間某時，在臺北縣鶯歌鎮陶瓷展覽館附近，將其以前開方
    式偽造惟未黏貼防偽金屬線條碼之偽造1,000元、500元紙鈔
    半成品、印有「1000」、「500」細字之防偽金屬條碼、裁
    切工具1批交予甲○○，央請甲○○為其黏貼防偽金屬線條
    碼並裁剪之，甲○○收受後，基於同上之概括犯意，在甲○
    ○同上租屋處，將防偽金屬線條碼黏貼在偽造紙鈔上並裁剪
    之，而共同偽造幣券，完成後，於同年月10日交予吳漢棠。
    嗣不知情之簡福雄於92年2月18日在台北縣樹林市○○街○段
    拾獲留有甲○○之鐵盒1個，其內有如附表1編號26之仟元偽
    造幣券991張。吳漢棠於92年4月11日準備將製作完成之偽鈔
    以10比1之價格售予綽號「阿發」之男子，而攜帶面額1,000
    元之紙鈔5,000張，又事先將面額500元偽造紙鈔5,000張暫
    時放置不知情之方顗源車號Z3-9740號小客車內，甲○○於
    同日上午11時30分許，在臺北縣土城市○○路與中華路附近
    海霸王餐廳對面乘坐方顗源所駕駛之上開小客車，與吳漢棠
    見面時，為警查獲，警方扣得該等偽鈔（如附表1編號1、2
    所示），並在方顗源上揭小客車及在吳漢棠、甲○○租屋處
    扣得如附表1編號3至25所示均供作偽造幣券所用之物，以及
    如附表2所示與本案無關之物。
二、案經法務部調查局南部地區機動工作組移送臺灣高雄地方法
    院檢察署檢察官偵查起訴臺灣高雄地方法院後，認管轄錯誤
    判決移送本院審理，及臺灣板橋地方法院檢察署檢察官移送
    併案審理。
    理  由
一、證據能力：被告以外之人於審判外之言詞或書面陳述，除法
    律有規定者外，不得作為證據；被告以外之人於審判外向法
    官所為之陳述，得為證據；被告以外之人於偵查中向檢察官
    所為之陳述，除顯有不可信之情況者外，得為證據；被告以
    外之人於審判外之陳述，雖不符刑事訴訟法第159條之1至第
    159條之4之規定，而經當事人於審判程式同意作為證據，法
    院審酌該言詞陳述或書面陳述作成時之情況，認為適當者，
    亦得為證據。當事人、代理人或辯護人於法院調查證據時，
    知有第159 條第1項不得為證據之情形，而未於言詞辯論終
    結前聲明異議者，視為有前項之同意，刑事訴訟法第159條
    第1項、第159條之1、第159條之5分別定有明文。證人即共
    犯吳漢棠於警詢就本案所為之陳述，及卷附內政部警政署刑
    事警察局鑑驗書、中央印製廠函，均屬檢察官囑託鑑定之書
    面報告，檢察官、被告及辯護人均未爭執其證據能力，自均
    得作為證據。
二、前開犯罪事實，業經上訴人即被告於檢察官偵查、原審及本
    院均坦承不諱（見92年度偵字第8015號偵查卷第32頁、第33
    頁、98年度偵緝字第1875號偵查卷第23頁、第24頁、原審訴
    緝字卷第57頁反面、本院卷第36頁反面），與證人吳漢棠於
    警詢證述之情節相符（見93年度他字第2858號偵查卷第14頁
    反面），並有扣案附表1所示之物可資佐證。再扣案新臺幣
    1,000元、500元成品之紙鈔，均屬偽鈔一情，有中央銀行發
    行局92年4月15日台央發字第0920027 214號函在卷可參，併
    案卷證中扣案之鐵盒背面，採得指紋，經鑑定與被告之指紋
    相符，又其內仟元紙鈔，經送其中1張鑑定，確定係偽造，
    分別有內政部警政署刑事警察局92年3月10日刑紋字第09200
    35630號鑑驗書、中央印製廠92年11月27日中印發字第09200
    05533號函在卷可參（見93年核退字第3824號卷第6頁至第9
    頁），足認被告前開自白與事實相符。本件事證明確，被告
    上揭犯行足可認定，應依法論科。
三、論罪科刑：
  (一)行為後法律有變更者，適用行為時之法律。但行為後之法律
    有利於行為人者，適用最有利於行為人之法律，刑法第2條
    第1項定有明文。又以本次刑法修正之比較新舊法，應就罪
    刑有關之共犯、未遂犯、想像競合犯、牽連犯、連續犯、結
    合犯，以及累犯加重、自首減輕暨其他法定加減原因（如身
    份加減）與加減例等一切情形，綜其全部罪刑之結果而為比
    較。且從刑附屬於主刑，除法律有特別規定者外，依主刑所
    適用之法律（最高法院95年5月23日95年度第8次刑庭會議決
    議可資參照）。有關本件情形：
    1.妨害國幣懲治條例第3條第1項之偽造幣券罪雖未修正（96
      年1月10日僅修正公布同條第2項），惟其罰金刑部分之法
      定最低刑度，依被告二人行為時之刑罰法律即罰金罰鍰提
      高標準條例第1條前段及修正前刑法第33條第5款規定，為
      銀元10元即新臺幣30元，然依修正後刑法第33條第5款之
      規定，則提高為新臺幣1千元，是比較上述修正前、後之
      刑罰法律，自以適用被告二人行為時即修正前之規定較為
      有利。
    2.刑法第28條共同正犯之規定，於修正施行前之規定為：「
      二人以上共同實施犯罪之行為者，皆為正犯。」修正施行
      後之規定則為：「二人以上共同實行犯罪之行為者，皆為
      正犯。」新、舊法就共同正犯之範圍，既有變動，自屬行
      為後法律有變更，而非僅屬文字修正，故有新舊法比較適
      用之問題，被告之犯罪情形，均符合新舊法關於共同正犯
      之規定，修正後刑法第28條規定，對其並無較有利之。
    3.被告行為後，刑法第56條連續犯之規定，業於94年1月7日
      修正公布刪除，並於95年7月1日施行，此刪除雖非犯罪構
      成要件之變更，但顯已影響行為人刑罰之法律效果，自屬
      法律有變更。修正前第56條係規定「連續數行為而犯同一
      之罪名者，以1罪論。但得加重其刑至2分之1」，將連續
      犯數犯行論以1罪，而修正後因已無前開規定，則應將數
      罪併罰，故比較新、舊法結果，被告前開多次偽造幣券犯
      行，若予分論併罰，顯較修正前得加重2分之1為重，故以
      舊法較為有利於被告。
    4.刑法第47條關於累犯之規定亦經修正，修正後該條第1項
      規定：「受徒刑之執行完畢，或一部之執行而赦免後，5
      年以內故意再犯有期徒刑以上之罪者，為累犯，加重本刑
      至二分之一。」即限於再犯行為係出於故意者，始成立累
      犯，而被告所為本件犯行，係出於故意，依據修正前、後
      之法律，均成立累犯，是修正前之規定對於被告並無不利
      。
    經綜合比較上述條文修正前、後之結果，依新刑法第2條第1
    項規定之「從舊從輕」原則，自應適用被告行為時即修正前
    之法律。
  (二)次按中華民國貨幣由中央銀行發行之，中央銀行法第13條定
    有明文。中央銀行基於上揭條文意旨，於89年1月26日公布
    中央銀行發行新臺幣辦法，而依該辦法第2條、第5條第1項
    分別規定，中華民國貨幣為新臺幣；新臺幣不得偽造、變造
    、故意毀損，亦不得仿造或販賣、公開陳列其仿造品。違者
    ，依妨害國幣懲治條例及其他有關規則處罰。且按妨害國幣
    懲治條例第1條第1項規定，本條例所稱之國幣，係指中華民
    國境內，由中央政府或其授權機關所發行之紙幣或硬幣，而
    中央銀行於50年7月1日在臺復業後，即已委託臺灣銀行發行
    新臺幣，自是時起，新臺幣即已具有國幣之功能，如有偽造
    、變造之行為，應依妨害國幣懲治條例治罪，此觀司法院大
    法官會議51年12月19日釋字第99號解釋自明，是妨害國幣懲
    治條例第3條第1項之偽造幣券罪，係刑法第195條第1項偽造
    變造通用貨幣罪之特別規定，屬法律競合中特別法與普通法
    之關係，依特別法優先於普通法適用之原則，應依妨害國幣
    懲治條例第3條第1項之偽造幣券罪處斷。被告行為後，妨害
    國幣懲治條例於96年1 月10日修正公布第3 條第2 項增設無
    期徒刑之處罰，惟本件被告所犯僅觸犯該條第1項之規定，
    並無該條例新舊法比較之問題，併予敘明。
  (三)核被告所為，係犯妨害國幣懲治條例第3條第1項之偽造幣券
    罪。再偽造貨幣之行為，係由行為人以單一之犯意、單一之
    行為，持續侵害一個法益，縱令在未完成偽幣外觀前，其各
    個舉動已與該罪之構成要件完全相符，然在行為人主觀上對
    其各個舉動，不過為犯罪行為之一部分，無先後次序可分，
    非可獨立成罪，應為單純一罪之繼續犯。又按以幫助他人犯
    罪之意思而參與犯罪，其所參與者，苟係犯罪構成要件之行
    為，亦為正犯（最高法院25年上字第2253號判例參照）。被
    告與吳漢棠間就本件偽造幣券犯行，被告雖基於幫助之犯意
    ，惟所實施之黏貼偽造紙鈔之防偽金屬線條碼、裁剪等行為
    ，均為製造偽鈔構成要件之行為，故應論以共同正犯。被告
    2次意圖供行使之用而偽造幣券犯行，時間緊接，方法相同
    ，觸犯構成要件相同之罪名，顯係基於概括犯意反覆為之，
    為連續犯，應依修正前刑法第56條規定，以一罪論，除法定
    刑為無期徒刑部分不得加重外，餘均依法加重其刑。再被告
    有如事實欄所示之論罪科刑及執行完畢情形，有本院被告前
    案紀錄表1份附卷可稽，其於徒刑執行完畢後，5年以內故意
    再犯本件有期徒刑以上之罪，為累犯，應依修正前刑法第47
    條之規定，除法定刑為無期徒刑部分不得加重外，餘均依法
    加重其刑，並遞加之。另移送併辦部分即臺灣板橋地方法院
    檢察署98年度偵緝字第1875號（即被告於92年1月間偽造幣
    券犯行部分），雖未經檢察官起訴，惟與起訴之犯罪事實有
    刑法修正前連續犯裁判上一罪之關係，為起訴效力所及，自
    得一併審判。
四、被告上訴略以：吳漢棠在偽造幣券完成後，被告始授意為其
    裁剪、黏貼防偽金屬線條碼，核被告所為，僅屬幫助犯行，
    且被告幣券張數僅有數張，非偽造幣券之首謀，惡性不大云
    云，然查，裁剪、黏貼防偽金屬線條碼，均屬偽造幣券之偽
    造行為，縱被告基於幫助之犯意，惟既從事犯罪主要構成要
    件之行為，即應負共同正犯罪責。又偽造國幣，對金融秩序
    危害甚鉅，故上訴以被告應論為幫助犯即無理由，惟被告就
    併案部分認罪，該部分經扣案之偽鈔不論何人，本應依妨害
    國幣懲治條例第6條規定沒收，原判決漏未就此部分即如附
    表1編號26之偽鈔成品諭知沒收；又原判決附表1編號18扣案
    之空白印表紙，與另扣案之偽鈔空白紙紙質不同，無從認定
    供作偽造幣券之用；原判決附表1編號22包裝袋1包被告否認
    供作偽造幣券之用，亦無證據證明為偽造幣券之工具，均無
    庸沒收，原審均並予沒收，尚屬未合，經被告執為上訴理由
    ，本院因認原判決有此瑕疵而無可維持，應予撤銷改判。爰
    審酌被告關於本件偽造幣券尚非居於主導地位，而係受吳漢
    棠之邀，犯罪手段較為輕微，參與程度不深，及其素行、智
    識程度、生活狀況、犯罪後坦承犯行，表示悔悟，態度尚佳
    等一切情狀，量處有期徒刑5年2月，以示懲儆。末按犯意圖
    供行使之用，而偽造幣券罪者，其偽造之幣券，不問屬於犯
    人與否，固應依妨害國幣懲治條例第6條之規定宣告沒收，
    但所謂偽造之幣券，以客觀上已達於足以使人誤認為真幣者
    為限；苟其尚未偽造完成而不具有幣券之外觀者，則不在得
    依上開規定諭知沒收之列（參考最高法院88年度臺上字第72
    18號判決意旨）。又偽造、變造之通用貨幣、紙幣、銀行券
    ，不問屬於犯人與否，沒收之，刑法第200條前段定有明文
    。妨害國幣懲治條例第6條之規定係刑法第200條之特別規定
    ，於同時該當二者之情形者，應優先適用妨害國幣懲治條例
    第6條之規定；而刑法第200條沒收之規定，應於非屬妨害國
    幣懲治條例第6條規定之情形即未論處「犯意圖供行使之用
    ，而偽造幣券罪者」，有所適用。扣案如附表1編號1至4及
    26所示之偽鈔成品，均係偽造之幣券，不問屬於被告與否，
    應依妨害國幣懲治條例第6條之規定，宣告沒收。又供偽造
    幣券所用之器械原料等物之沒收，妨害國幣懲治條例並無規
    定，應引用刑法第11條前段、同法第38條第1項第2款規定予
    以沒收。扣案如附表1編號5、6、15、16至所示之偽鈔半成
    品，因尚未偽造完成，外觀上尚未達於足以使人誤認為真幣
    之程度，揆諸前開說明，自非屬妨害國幣懲治條例第6條所
    規定應予沒收之範圍，惟該偽鈔半成品，與扣案如附表2編
    號7至14、編號17至25所示用以偽造貨幣之材料、原料及器
    械屬吳漢棠所有，用以共同犯妨害國幣懲治條例第3條第1項
    之偽造幣券罪所用之物等情，業經證人吳漢棠於警詢證述、
    被告於警詢及偵查中供述明確，均依刑法第38條第1項第2款
    規定沒收之。至扣案如附表2所示之物，並非違禁物，且無
    任何證據證明與本案有關或供本件偽造貨幣所用之物，併案
    之鐵盒雖有被告指紋，惟其內偽鈔被告未能確定為其所偽造
    ，亦罰積極證據得確定為本件偽造幣券之物，爰不就此等物
    品為沒收之諭知。
五、被告經合法傳喚，無正當理由不到庭，不待其陳述，逕行判
    決。
據上論斷，應依刑事訴訟法第369條第1項前段、第364條、第371
條、第299條第1項前段，妨害國幣懲治條例第3條第1項、第6條
，刑法第2條第1項前段、第11條前段、第38條第1項第2款，修正
前刑法第28條、第56條、第47條，罰金罰鍰提高標準條例第1條
前段，判決如主文。
本案經檢察官呂光華到庭執行職務。
中    華    民    國    99    年    2     月    3    日
                  刑事第二十一庭審判長法  官  蔡聰明
                                      法  官  許永煌
                                      法  官  趙文
以上正本證明與原本無異。
如不服本判決，應於收受送達後10日內向本院提出上訴書狀，其
未敘述上訴之理由者並得於提起上訴後10日內向本院補提理由書
（均須按他造當事人之人數附繕本）「切勿逕送上級法院」。
                                      書記官  葉金發
中    華    民    國    99    年    2     月    4     日
附錄：本案論罪科刑法條全文
妨害國幣懲治條例第3條第1項（偽造與變造幣券罪）
意圖供行使之用，而偽造、變造幣券者，處無期徒刑或5年以上
有期徒刑，得併科5千元以下罰金。
 附表1
┌──┬───────────────┬────┬───┬──────────────────────┐
│編號│  品                  名      │數  量  │所有者│      查   扣    地     點                  │
├──┼───────────────┼────┼───┼──────────────────────┤
│ 1  │偽造之新臺幣1,000元紙鈔成品   │5,000張 │吳漢棠│吳漢棠身上                                  │
├──┼───────────────┼────┼───┼──────────────────────┤
│ 2  │偽造之新臺幣1,000元紙鈔成品   │5,000張 │吳漢棠│方顗源所駕車牌號碼HJ-4097號自小貨車內       │
├──┼───────────────┼────┼───┼──────────────────────┤
│ 3  │偽造之新臺幣1,000元紙鈔成品   │731張   │吳漢棠│臺北縣鶯歌鎮○○路149 號9 樓之1 吳漢棠租屋處│
├──┼───────────────┼────┼───┼──────────────────────┤
│ 4  │偽造之新臺幣500元紙鈔成品     │450張   │吳漢棠│同上吳漢棠租屋處                            │
├──┼───────────────┼────┼───┼──────────────────────┤
│ 5  │偽造之新臺幣1,000元紙鈔半成品 │830張   │吳漢棠│偽造之新臺幣500元紙鈔成品                   │
├──┼───────────────┼────┼───┼──────────────────────┤
│ 6  │偽造之新臺幣500元紙鈔半成品   │380張   │吳漢棠│同上吳漢棠租屋處                            │
├──┼───────────────┼────┼───┼──────────────────────┤
│ 7  │電腦主機                      │1台     │吳漢棠│同上吳漢棠租屋處                            │
├──┼───────────────┼────┼───┼──────────────────────┤
│ 8  │電腦螢幕                      │1台     │吳漢棠│同上吳漢棠租屋處                            │
├──┼───────────────┼────┼───┼──────────────────────┤
│ 9  │印表機                        │1台     │吳漢棠│同上吳漢棠租屋處                            │
├──┼───────────────┼────┼───┼──────────────────────┤
│ 10 │偽鈔空白紙                    │2包     │吳漢棠│同上吳漢棠租屋處                            │
├──┼───────────────┼────┼───┼──────────────────────┤
│ 11 │印章                          │7枚     │吳漢棠│同上吳漢棠租屋處                            │
├──┼───────────────┼────┼───┼──────────────────────┤
│ 12 │油墨                          │1批     │吳漢棠│同上吳漢棠租屋處                            │
├──┼───────────────┼────┼───┼──────────────────────┤
│ 13 │偽鈔電腦軟體光碟片            │11片    │吳漢棠│同上吳漢棠租屋處                            │
├──┼───────────────┼────┼───┼──────────────────────┤
│ 14 │防偽線貼紙                    │1批     │吳漢棠│同上吳漢棠租屋處                            │
├──┼───────────────┼────┼───┼──────────────────────┤
│ 15 │偽造之新臺幣1,000元紙鈔半成品 │2張     │吳漢棠│臺北縣土城市○○路○ 段11弄12號3 樓甲○○租屋│
├──┼───────────────┼────┼───┼──────────────────────┤
│ 16 │偽造之新臺幣500元紙鈔半成品   │2張     │吳漢棠│同上甲○○租屋處                            │
├──┼───────────────┼────┼───┼──────────────────────┤
│ 17 │彩色印表機                    │1台     │吳漢棠│同上甲○○租屋處                            │
├──┼───────────────┼────┼───┼──────────────────────┤
│ 18 │（空白）                      │        │      │                                            │
├──┼───────────────┼────┼───┼──────────────────────┤
│ 19 │裁切工具                      │1組     │吳漢棠│同上甲○○租屋處                            │
├──┼───────────────┼────┼───┼──────────────────────┤
│ 20 │墨水閘空盒                    │5個     │吳漢棠│同上甲○○租屋處                            │
├──┼───────────────┼────┼───┼──────────────────────┤
│ 21 │新臺幣500元面額燙金線         │1包     │吳漢棠│同上甲○○租屋處                            │
├──┼───────────────┼────┼───┼──────────────────────┤
│ 22 │（空白）                      │        │      │                                            │
├──┼───────────────┼────┼───┼──────────────────────┤
│ 23 │裁切殘紙                      │1包     │吳漢棠│同上甲○○租屋處                            │
├──┼───────────────┼────┼───┼──────────────────────┤
│ 24 │新臺幣1,000元防偽線貼紙       │17張    │吳漢棠│方顗源所使用之車牌號碼Z3-9740 號自用小客車內│
├──┼───────────────┼────┼───┼──────────────────────┤
│ 25 │新臺幣500元防偽線貼紙         │7張     │吳漢棠│同上方顗源所使用之自用小客車內              │
├──┼───────────────┼────┼───┼──────────────────────┤
│ 26 │偽造之新臺幣1,000元紙鈔成品   │991張   │吳漢棠│簡福雄拾獲之鐵盒                            │
└──┴───────────────┴────┴───┴──────────────────────┘
 附表2
┌──┬───────────────┬────┬─────────┐
│編號│  品                  名      │數  量  │查 扣  地  點     │
├──┼───────────────┼────┼─────────┤
│ 1  │偽造百元美金紙鈔              │2張     │同上吳漢棠租屋處  │
├──┼───────────────┼────┼─────────┤
│ 2  │海洛因殘渣袋                  │11包    │同上吳漢棠租屋處  │
├──┼───────────────┼────┼─────────┤
│ 3  │吸食工具                      │1批     │同上吳漢棠租屋處  │
├──┼───────────────┼────┼─────────┤
│ 4  │空白印表紙                    │2包     │甲○○租屋處      │
├──┼───────────────┼────┼─────────┤
│ 5  │包裝袋                        │1包     │甲○○租屋處      │
└──┴───────────────┴────┴─────────┘


司法院資訊處製作；財團法人民間司法改革基金會備份。
